臺灣高等法院刑事判決　　　　　　　 100年度上易字第1166號
上　訴　人　臺灣板橋地方法院檢察署檢察官
被　　　告　黃建誠
上列上訴人因被告毀損案件，不服臺灣板橋地方法院100 年度易
字第981 號，中華民國100 年4 月6 日第一審判決（起訴案號：
臺灣板橋地方法院檢察署100 年度偵字第1211號），提起上訴，
本院判決如下：
    主  文
原判決撤銷，發回臺灣板橋地方法院。
    理  由
一、聲請簡易判決處刑意旨略以：被告黃建誠於民國100 年2 月
    16日17時38分許，在新北市○○區○○路220 巷8 號1 樓「
    全家便利商店」，基於毀損之犯意，推倒該商店擺放麵包之
    貨架，經告訴人即該商店店員賴昱達報警而由新北市政府警
    察局新莊分局泰山分駐所警員權書到場處理，權書抵達
    上開商店時，被告又推倒該商店置放報紙之貨架，致由賴昱
    達管領之麵包架受有脫落損壞及置放於上之麵包損壞、報架
    受有歪斜及壓克力板破損之損害，並足以生損害於上開商店
    。被告復於權書制止其前揭毀損行為時，明知權書係警
    員，且依法執行公務，竟基於妨害公務之犯意，徒手毆打
    權書臉部未造成傷害，拉扯權書胸前制服，以此方式妨害
    權書執行公務（涉犯妨害公務部分，另由原審為簡易判決
    ）。嗣經到場支援之員警廖明峰與權書合力制止被告，並
    將其當場逮捕，始悉上情。因認被告涉犯刑法第354 條之毀
    損罪等語。
二、原判決以：毀損罪係以滅失或減少財產之價值為其侵害內容
    ，所保護者乃財物之用益價值及交換價值，對應言之，在於
    保護財物之用益權及處分權，故凡對於財物享有用益、處分
    之權責，例如所有人、承租人、借用人等，均得為毀損罪之
    直接被害人，反之，若對於物僅有事實上管領關係，而並無
    任何用益、處分之權者，例如受僱人、學徒等，原則上不得
    為毀損罪之直接被害人。被告毀損上開便利商店內之報架、
    麵包架及麵包、壓克力板之行為，僅上開物品之所有權人即
    全家便利商店店長有合法告訴權，該商店之受僱人即店員賴
    昱達對於上開遭毀損之物品並無所有權或用益權，亦不需負
    擔上開物品之修復費用或賠償責任，自非本件犯罪之直接被
    害人，又未經告訴權人即全家便利商店之店長陳惠琳提出告
    訴，訴追條件即有欠缺。故告訴人賴昱達並無告訴權，其告
    訴顯然於法不合法，既未經合法告訴，爰不經言詞辯論，逕
    為諭知不受理之判決。
三、檢察官上訴意旨略以：刑事訴訟法第231 條規定之犯罪之被
    害人，固以因犯罪行為而直接受害之人，惟關於財產法益被
    侵害時，對於該財產有事實上管領支配力之人，因他人犯罪
    行為致其管領支配力受有侵害者，亦屬犯罪之直接被害人，
    自得告訴，最高法院95年度台非字第275 號判決可資參照。
    本件受僱人即店員賴昱達於值班期間，對其店內物品及金錢
    ，負有清點、盤存、照護之義務與責任，倘店內物品、金錢
    於其輪值期間，因不明原因而短少，當對僱主負損害賠償責
    任，是店員賴昱達對於該店內物品及財產，事實上具有管領
    支配之能力，屬犯罪之直接被害人無訛。原審判決無視上開
    最高法院見解，認定本件訴追條件有欠缺，認事用法既有違
    誤，指摘原判決不當。
四、按刑事訴訟法第232 條所稱犯罪之被害人，固以因犯罪而直
    接被害之人為限，惟所謂直接被害人，係指其法益因他人之
    犯罪而直接被其侵害者而言，故凡財產法益被侵害時，其財
    產之所有權人固為直接被害人，即對於該財產有事實上管領
    之人，因他人之犯罪行為而其管領權受有侵害者，亦不失為
    直接被害人，且被害之是否直接，須以犯罪行為與受侵害之
    法益有無直接關係為斷（最高法院42年台非字第18號判例參
    照）。又最高法院95年度台非字第275 號判決意旨亦肯認：
    莊凱文係台北客運公司之受僱人，對於所駕駛之上述大客車
    ，具有事實上之管領支配力，被告毀損該大客車之車門玻璃
    ，侵害其事實上之管領支配力，其即屬犯罪之直接被害人；
    其既已為合法之告訴，自應為實體判決。查本件告訴人賴昱
    達受僱於上開全家便利商店擔任店員一職，其對於店內商品
    有清點、盤存、照護之事實上管領支配力，因被告之毀損行
    為而其管領權受有侵害，自為直接被害人，有提起告訴之權
    。原判決未詳為審究，遽為公訴不受理之諭知，尚嫌速斷，
    檢察官上訴意旨執此指摘原判決不當，為有理由，自應由本
    院將原判決撤銷，又本件係因原審諭知不受理係不當而撤銷
    ，爰不經言詞辯論，且為顧及被告審級利益，爰發回原法院
    更為適當之審理。
據上論斷，應依刑事訴訟法第369條第1項但書、第372條判決如
主文。
中    華    民    國   100    年    5     月    31    日
                  刑事第十六庭  審判長法  官  陳晴教
                                      法  官  王敏慧
                                      法  官  吳啟民
以上正本證明與原本無異。
不得上訴。
                                      書記官  賴以真
中    華    民    國   100    年    6     月    1     日